臺灣高等法院臺中分院刑事判決　　　　96年度上訴字第2605號
上　訴　人
即　被　告　乙○○
　　　　　　　　　　號
上列上訴人因違反毒品危害防制條例案件，不服臺灣彰化地方法
院96年度訴字第1273，中華民國96年9月3日第一審判決（起訴案
號：臺灣彰化地方法院檢察署96年度毒偵字第3139號），提起上
訴，本院判決如下：
    主  文
上訴駁回。
    事  實
一、乙○○前於民國（下同）八十九年間，因施用毒品案件，經
    臺灣彰化地方法院以八十九年度毒聲字第九六二號裁定送勒
    戒處所觀察、勒戒後，認有繼續施用毒品之傾向，經臺灣彰
    化地方法院以八十九年度毒聲字第一七八一號裁定令入戒治
    處所施以強制戒治，嗣因成效經評定合格，於檢察官聲請後
    ，經臺灣彰化地方法院以八十九年度毒聲字第四二三一號裁
    定停止戒治付保護管束，並於九十年四月七日保護管束期滿
    視為強制戒治執行完畢，詎其不知悔改，於前揭強制戒治執
    行完畢釋放後五年內復於九十二年間，因違反毒品危害防制
    條例案件，經臺灣彰化地方法院以九十二年度訴字第一四一
    六號判決，判處有期徒刑八月確定；復於九十三年間，因違
    反毒品危害防制條例案件，經臺灣彰化地方法院以九十三年
    度訴字第一０二九號判決，判處有期徒刑十月確定，上揭二
    罪入監接續執行，於九十四年九月十六日因縮短刑期假釋付
    保護管束出監，並於九十四年九月二十三日保護管束期滿未
    經撤銷，以已執行完畢論。猶不知戒絕毒品，竟於九十六年
    一月三日基於施用毒品之犯意，在其位於彰化縣芬園鄉○○
    村○○路○段四九０號住處內，以將海洛因摻入香煙內燒烤
    吸煙方式，施用第一級毒品海洛因一次。嗣於九十六年一月
    三日，經其同意前往警局接受採尿，其雖於採尿時否認曾於
    前揭時、地施用第一級毒品海洛因，惟經警將其尿液送驗結
    果，呈嗎啡陽性反應，始查知上情。
二、案經彰化縣警察局彰化分局報請臺灣彰化地方法院檢察署檢
    察官偵查起訴。
    理  由
一、上訴人即被告乙○○（下稱被告）未於本院審理期日到庭，
    經查，上揭犯罪事實業據被告迭於警詢、偵訊及原審均坦承
    不諱，且其於九十六年一月三日為警查獲所採驗之尿液送驗
    結果，呈嗎啡陽性反應，此有應受尿液採驗人尿液檢體採集
    送驗紀錄表、詮昕科技股份有限公司濫用藥物尿液檢驗報告
    各一紙在卷可稽（見警卷第四頁、第五頁）。依鑑識實務，
    海洛因施用入人體後水解還原成嗎啡，再循嗎啡之代謝方式
    排出體外，且吸食或施打煙毒者，經人體代謝作用於八小時
    內，即有百分之三十之量排出，二十四小時之後，續有約剩
    餘量之百分之九十再排出，七十二小時之後仍有剩餘微量排
    出，吸食或施打者個人體質不同，其排出時間亦會有差異。
    是依上開說明，佐以被告前揭尿液檢驗報告，被告自白於前
    揭時間施用第一級毒品海洛因一次等語，足認被告自白核與
    事實相符，堪可採為論罪科刑之依據。又被告曾因施用毒品
    ，經送觀察、勒戒及強制戒治，如事實欄所載，有臺灣高等
    法院被告前案紀錄表、臺灣彰化地方法院檢察署刑案資料查
    註紀錄表各一份附卷可參，其於前開執行完畢釋放後五年內
    ，復犯本件施用毒品罪，事證明確，被告上開犯行洵堪認定
    。
二、按觀察、勒戒或強制戒治執行完畢釋放後，五年內再犯毒品
    危害防制條例第十條之罪，即應直接依法追訴判決，固毋庸
    再行該條例針對「初犯」所規定之觀察、勒戒或強制戒治等
    治療程序，然若係於觀察、勒戒或強制戒治執行完畢釋放後
    ，五年後再犯第十條之罪者，則應重新依該條例第二十條第
    一項、第二項關於「初犯」之規定，先行送觀察、勒戒，並
    依其觀察、勒戒結果有無繼續施用毒品傾向，以定其是否施
    以強制戒治之治療程序，再於上開治療程序執行完畢後始由
    檢察官為不起訴處分，而非直接加以追訴處罰，此觀諸現行
    生效施行之毒品危害防制條例（於九十二年七月九日修正公
    布、自九十三年一月九日施行）第二十條、第二十三條之規
    定甚明。而考諸前開毒品危害防制條例之修正理由主要係認
    觀察、勒戒或強制戒治後五年後再犯者，顯見前所實施之觀
    察、勒戒或強制戒治已足以遮斷其施用毒品之癮，為期自新
    及協助其斷除毒癮，對此五年後再犯者仍適用初犯之規定（
    即該條例第二十條第三項之規定），即先經觀察、勒戒、強
    制戒治之程序（見該條例第二十條修法理由五第三項修正理
    由），且為配合簡化施用毒品犯之刑事處遇程序，並鑑於經
    觀察、勒戒或強制戒治執行完畢釋放後五年內再犯者，其再
    犯率甚高，原據以實施之觀察勒戒及強制戒治既已無法收其
    實效，自應施以刑事處遇（見該條例第二十三條修正理由三
    ），凡此俱見現行毒品危害防制條例於修正時刪除修正前二
    犯及三犯之規定，一改修法前繁雜之處遇程序，僅將施用毒
    品犯簡化區分為初犯、再犯外，並認施用毒品者係屬病患性
    犯人，以觀察、勒戒戒除其身癮，併以強制戒治方式祛除心
    癮之措施。由是觀之，現行毒品危害防制條例仍採「刑罰處
    遇程序」與「治療之保安處分程序」二者併行之方式，並將
    施用毒品者區分為「初犯」與「再犯」之不同，詳言之，倘
    毒品施用者係前經觀察、勒戒或強制戒制等治療程序執行完
    畢五年後，始再施用毒品之「初犯」，因認前所執行之觀察
    、勒戒或強制戒治足收戒除毒癮之效，自應重新先經觀察、
    勒戒或強制戒治等治療程序，並於治療程序執行完畢後由檢
    察官直接為不起訴處分，毋庸對之追訴處罰，反觀，在「再
    犯」之情形，因其先前所為治療程序顯未能收祛除毒癮之實
    效，且考量施用毒品者之再犯率偏高，乃簡化其刑事處遇程
    序，而對之直接追訴處罰，不再施以保安處分之治療程序，
    是現行毒品危害防制條例所採「初犯」與「再犯」之界分，
    已揚棄過去修正前毒品危害防制條例所採一、二、三犯之判
    斷標準及處遇程序，且側重於觀察、勒戒或強制戒治等治療
    程序是否確實收其成效。因之，對於所謂「初犯」與「再犯
    」之區別，除應視其是否於觀察、勒戒或強制戒治執行完畢
    釋放後，五年後再犯者外，尚應兼顧其前次所施予觀察、勒
    戒、強制戒治程序之成效以資判斷，如此方能貫徹現行毒品
    危害防制條例之修正立法意旨，且細繹現行毒品危害防制條
    例第二十條、第二十三條之立法理由可知，所謂「再犯」應
    係指依該條例規定執行觀察、勒戒、強制戒治完畢釋放，再
    犯施用毒品罪者均屬之（見該條例第二十條修法理由二後段
    ），是對於現行毒品危害防制條例第二十條第三項規定「觀
    察、勒戒或強制戒治執行完畢後，五年後再犯」之解釋，自
    應限於該施用毒品之行為人於觀察、勒戒或強制戒治執行完
    畢後五年內均未再有任何施用毒品之犯行，始足當之，茍其
    施用毒品之犯行，前經觀察、勒戒或強制戒治執行完畢後，
    五年內曾因再犯施用第一、二級毒品之行為，而經法院判處
    刑罰之處遇程序確定者，縱其係於觀察、勒戒或強制戒治執
    行完畢五年後復為施用毒品者（即修正前毒品危害防制條例
    所稱之三犯或三犯以上），因其於治療程序之保安處分執行
    完畢五年內，既仍有繼續施用毒品之犯行，即難認前所執行
    之治療程序有何戒除其身心毒癮之成效可言，自不得僅憑該
    次施用毒品犯行係在前次執行治療程序之保安處分完畢後，
    五年後再犯一端，即依現行毒品危害防制條例第二十條第三
    項規定，逕認為「初犯」，而適用同條第一、二項之觀察、
    勒戒或強制戒治等治療程序，否則無異使接受治療程序執行
    成效不彰，而屢犯施用毒品罪之行為人，僅因其施用毒品行
    為與前次觀察、勒戒或強制戒治完畢之時間相距已逾五年，
    反得循初犯之保安處分程序，獲邀寬典，不啻與前揭毒品危
    害防制條例之修法初衷背道而馳，是就此情形，仍應認屬「
    再犯」之範疇，直接適用刑事刑罰處遇之程序，始符修法之
    本旨。查本件被告前曾因施用毒品案件，經執行強制戒治，
    於九十年四月七日執行完畢釋放。惟其於五年內之九十二年
    間，即已再犯施用毒品案件，經臺灣彰化地方法院以九十二
    年度訴字第一四一六號，判處有期徒刑八月確定，此有臺灣
    高等法院被告前案紀錄表在卷可稽，而被告本案施用第一級
    毒品海洛因之犯行，雖係在前次強制戒治執行完畢五年後所
    犯，惟被告於上開強制戒治執行完畢五年內，曾再犯施用第
    一級毒品之罪經法院宣示判決並確定，已詳述如前，顯見其
    並非於強制戒治執行完畢後五年內均無任何施用毒品之犯行
    ，且其既已於強制戒治執行完畢五年內再犯施用第一級毒品
    之罪，已符合毒品危害防制條第二十三條第二項之所定之追
    訴要件，揆諸前開毒品危害防制條例條文及說明，被告所為
    本件施用第一級毒品海洛因之犯行，即無「初犯」規定之適
    用，自毋須再重新施予觀察、勒戒或強制戒制之處遇程序，
    而均應直接訴追處罰。
三、按海洛因為毒品危害防制條例第二條第二項第一款所明定之
    第一級毒品。是核被告所為，係犯同條例第十條第一項之施
    用第一級毒品罪。被告非法持有第一級毒品之低度行為，已
    為其非法施用第一級毒品之高度行為所吸收，不另論罪。又
    被告前曾於九十二年間，因違反毒品危害防制條例案件，經
    臺灣彰化地方法院以九十二年度訴字第一四一六號判決，判
    處有期徒刑八月確定；復於九十三年間，因違反毒品危害防
    制條例案件，經臺灣彰化地方法院以九十三年度訴字第一０
    二九號判決，判處有期徒刑十月確定，上揭二罪入監接續執
    行，於九十四年九月十六日因縮短刑期假釋付保護管束出監
    ，並於九十四年九月二十三日保護管束期滿未經撤銷，以已
    執行完畢論等情，有臺灣高等法院被告前案紀錄表附卷可稽
    ，其於受有期徒刑之執行完畢後，五年內故意再犯本件之罪
    ，為累犯，應依刑法第四十七條第一項之規定加重其刑。
四、被告上訴意旨略以：被告於九十五年六月至九十六年一月二
    十四日間，被警方於家中拘於警局採尿六次，第一次已因減
    刑，於九十六年七月二十二日減半執行完畢。而第二次接獲
    檢察官說集合犯不起訴。第三、四、六次已判刑完畢，第五
    次法官說判輕一點，結果和三、四、六次一樣，而檢察官起
    訴屬集合犯，法官卻分開判刑云云。惟按所謂集合犯，係指
    數犯罪構成要件中，本即預定有數個同種類之行為將反覆實
    行，雖其特質為行為含有反覆實行複數行為而評價為包括一
    罪，但並非其所有反覆實行之行為，皆一律認為包括一罪，
    仍須從行為人之主觀犯意，自始係基於概括性，行為之時、
    空上具有密切關係，且依社會通念，認屬包括之一罪為合理
    適當者，始足當之，否則仍應依實質競合予以併合處罰。施
    用毒品行為，大多具有成癮性，故毒品危害防制條例之施用
    第一級或第二級毒品罪，依該條例之立法意旨，原即預定其
    有反覆施用第一級或第二級毒品之性質，固得認屬集合犯而
    為包括之一罪。然依前所述，對依集合犯而論以包括一罪之
    判斷，仍不能無限擴張，其一罪範圍之認定，必須與刑法修
    正後刪除連續犯之立法旨趣相契合，苟行為人主觀上，非出
    於一個決意，客觀上各行為間，又無密切接近關係，依一般
    社會通念，認不應評價為一罪方合於刑罰公平原則時，自不
    能悉數率皆論以一罪（最高法院九十六年度台上字第三０九
    五號裁判參照）。且依最高法院八十六年臺上字第三二九五
    號判例意旨，數行為於同時同地或密切接近之時地實施，侵
    害同一之法益，各行為之獨立性極為薄弱，依一般社會健全
    觀念，在時間差距上，難以強行分開，在刑法評價上，以視
    為數個舉動之接續施行，合為包括之一行為予以評價，較為
    合理，方屬接續犯之範疇，足見「接續犯」之成立，係以時
    、空密接性為前提要件，即透過對於同一法益之同種類侵害
    行為繼續不間斷之實行，業已稀釋個別行為之獨立性，致使
    刑法評價時將之視為單一、整體之犯罪行為，而立法者於制
    定刑罰法律之初，亦已認知該種行為類型之反覆性，而有意
    藉由法條中客觀構成要件之行為要素，涵括上開具有反覆實
    施特性之數個犯罪行為，仍僅接受一次刑法之評價為已足。
    經查，被告固自承於九十五年六月至九十六年一月二十四日
    間有多次施用毒品情形，惟無從憑卷內證據逕認被告有基於
    同一行為決意而反覆為同一施用第一級毒品海洛因之情形，
    且被告施用第一級毒品海洛因是否已成癮或習慣，並非無疑
    ；是被告於上述期間無任何證據足資證明被告有接續施用海
    洛因之情形，故本案犯行與另案經起訴論罪部分之犯行間，
    明顯可分而具有獨立性，核與前揭最高法院八十六年台上字
    第三二九五號判例所稱「數行為於同時同地或密切接近之時
    地實施」之特性並不相符，亦難認合於「接續犯」之前提要
    件。準此，被告施用毒品行為，應被評價為獨立行為，自當
    論以數罪而分論處罰，被告執前詞置辯，尚非可採。又按量
    刑輕重係屬事實審法院得依職權自由裁量之事項，苟已斟酌
    刑法第五十七條各款所列情狀而未逾越法定刑度，不得遽指
    為違法（最高法院七十二年度台上字第六六九六號、七十五
    年度台上字第七０三三號判例要旨參照）；且在同一犯罪事
    實與情節，如別無其他加重或減輕之原因，下級審量定之刑
    ，亦無過重或失輕之不當情形，則上級審法院對下級審法院
    之職權行使，原則上應予尊重（最高法院八十五年度台上字
    第二四四六號裁判意旨參照）。本案被告所犯施用第一級毒
    品海洛因之刑度為處六月以上五年以下有期徒刑，最低刑度
    為有期徒刑六月，但被告所為符合累犯之規定，應加重其刑
    （最高得加重其刑至二分之一），故原審審酌被告上開情狀
    ，量處有期徒刑八月，並依中華民國九十六年罪犯減刑條例
    第二條第一項第三款、第七條、第九條之規定，減為有期徒
    刑四月，並諭知易科罰金之折算標準，堪稱妥適。故被告仍
    執前詞，上訴指摘原判決不當，即無可採，其上訴為無理由
    ，應予駁回。
五、被告經合法傳喚，無正當理由不到庭，爰不待其陳述逕行判
    決。
據上論斷，應依刑事訴訟法第三百七十一條、第三百六十八條，
判決如主文。
本案經檢察官甲○○到庭執行職務。
中　　華　　民　　國　　96　　年　　10　　月　　31　　日
　　　　　　刑事第七庭    審判長法　官  林  榮  龍
　　　　　　　　　　　　　　    法　官  江  錫  麟
　　　　 　 　　　　　　　　　　法　官  張  惠  立
上列正本證明與原本無異。
如不服本判決應於收受送達後十日內向本院提出上訴書狀，其未
敘述上訴之理由者並得於提起上訴後十日內向本院補提理由書 (
均須按他造當事人之人數附繕本)。
                                書記官  林  育  德
中　　華　　民　　國　　96　　年　　11　　月　　2 　　日
附錄：本案論罪科刑法條全文
毒品危害防制條例第10條第1項
施用第一級毒品者，處 6 月以上 5 年以下有期徒刑。
